【裁判字號】    98,訴,394
【裁判日期】    980709
【裁判案由】    返還土地 等
【裁判全文】
臺灣高雄地方法院民事判決               98年度訴字第394號
原      告  丙○○
訴訟代理人  劉家榮律師
複 代理 人  乙○○
被      告  台灣電力股份有限公司高雄區營業處
法定代理人  甲○○
訴訟代理人  蘇榮達律師
            蘇俊誠律師
上列當事人間返還土地等事件，本院民國98年6月25日言詞辯論
終結，判決如下：
    主      文
原告之訴及假執行之聲請均駁回。
訴訟費用由原告負擔。
    事實及理由
一、本件原告起訴主張：坐落高雄市○鎮區○○段566-36地號（
    權利範圍100 分之83）及同段715 地號（權利範圍全部）土
    地（下稱系爭土地）為原告所有。基於用電需要，原告與訴
    外人尚聯建設股份有限公司（下稱尚聯公司）曾於民國82年
    6 月間出具承諾書，共同向被告承諾，願無償將系爭土地提
    供被告使用，以設置供電設備。然因前開承諾書實係定型化
    契約，且有違憲法保障人民財產權之精神，亦不符公平正義
    原則，對原告自應屬無效；又系爭土地上因有供電設備存在
    ，原告不僅全然無法使用收益，且事實上原告亦無提供配電
    設備場地之必要，被告竟假營業規則之名，以用電需要為由
    ，要求用戶必須無償提供土地設置配電場所，否則不予供電
    ，坐享租金與電費之雙重利益，實屬權利濫用；況被告僅需
    移置配供電之設備，即無庸利用至系爭土地，原告乃於96年
    12月12日寄發存證信函向被告表示，自即日起終止同意被告
    繼續無償使用系爭土地，並限期30日內遷移供電設備，被告
    則回函要求原告支付遷移供電設備之費用，堪認兩造間之使
    用借貸契約業經終止，是自斯時起被告占用系爭土地已無正
    當權源，應拆遷供電設備，將系爭土地返還原告。又被告既
    已無使用系爭土地之正當權源，其無權占用系爭土地，乃無
    法律上之原因而受有相當租金之利益，致原告受有無法使用
    收益之損害，自應返還相當於租金之不當得利於原告。為此
    ，爰依民法767 條及第179 條規定提起本訴等語。並聲明：
    (一)被告應將坐落高雄市○鎮區○○段566-36地號、715 地號
    土地上如附件複丈成果圖所示之供電設備除去，並將土地交
    還原告。(二)被告應給付原告138,699 元【計算式：（瑞南段
    566-36地號土地公告現值33,000元/ ㎡×面積41㎡×83/100
    ×年息10%） ＋（瑞南段715 地號土地公告現值33,000元/
    ㎡×面積8 ㎡×年息10 %）＝138,699 元】，及自本起訴狀
    繕本送達翌日起至清償日止，按年息5%計算之利息。(三)被告
    應自本起訴狀繕本送達翌日起至將坐落高雄市○鎮區○○段
    566-36地號、715 地號土地交還原告之日止，按月給付原告
    11,558元【計算式：13 8,699元÷12＝11 ,558 元】。(四)原
    告願供擔保請准宣告假執行。
二、被告則以：系爭土地上之供電設備係於82年6 月間由原告為
    系爭土地之所有權人，於82年6 月26日與系爭土地上同批房
    屋之起造人尚聯公司，基於新建房屋用電需要，共同出具承
    諾書（下稱系爭承諾書），載明願無償供裝設供電設備，其
    使用期限自設置起至原供電範圍之建築物全部廢止用電止，
    而據此向被告聲請新設用電，且在前開新建房屋之際，已由
    房屋起造人及建築師在系爭土地上留設規劃為「台電配電場
    位置」，故被告在系爭土地上裝設供電設備，實有正當權源
    ，並非無權占用。其次，被告既需繼續供電，使用借貸目的
    仍未完畢，且此為原告可預知之情事，是原告雖主張以96年
    12月12日高雄義民郵局第377 號存證信函撤銷或終止系爭土
    地原告之使用權，亦屬無據而不生效力，且被告亦未同意原
    告終止或撤銷上揭使用借貸，僅係回函告知原告如要遷移配
    電設備應有之要件及規定。又依建築法及建築技術規則建築
    設備編之規定，配電設備屬必要設備，乃為維護民眾用電權
    益之公益目的而設置，此乃對於所有權人所有權之行使所為
    之法令限制，是原告本有容忍義務。而原告起訴請求者，勢
    將影響該區34用電戶之用電權利，原告得取得之利益亦極為
    有限，是其請求有違反公共利益之情事，實與民法第148 條
    誠信原則有違，不應准許等語，資為抗辯。並聲明：(一)原告
    之訴及假執行之聲請均駁回。(二)被告如受不利之判決，願供
    擔保請准予宣告免假執行。
三、兩造不爭執之事項：
（一）系爭土地為原告所有（566 之36地號權利範圍為100/83）
      。
（二）原告與尚聯公司曾於82年6 月26日共同出具承諾書予被告
      ，其內容載明：「立承諾書人興建肆層樓房壹棟，總樓地
      板面積3,443.60平方公尺（建造執照高市工建築字第H2
      6001號）因用電需要，依建築技術規則及貴公司營業規則
      規定設置之配電場所，願無償供裝設供電設備，並承諾下
      列事項：
      一、配電場所設置地點及面積：
      1.地點：高雄市前鎮區鎮昌六巷（瑞南段742 、566-1 、
        715 、567 、567-1 、-2、-3、-4、-5、566-13、-14
        、-15 、-16 、-17 、-18 、-19 、-20 、-21 、-22
        、-23 、-24 、-2 5、-26 、-27 、-28 、-29 、-30
        、-31 、-3 2、-33 、-34 、-35 、-36 地號）。
      2.面積：壹層15平方公尺。
      二、使用期限：自設置起至原供電範圍之建築物全部廢止
          用電止。
（三）系爭土地上之供電設備現仍繼續供電中。
（四）原告曾於96年12月12日寄發存證信函向被告表示，即日起
      撤銷系爭土地之使用權同意書，並限期30天內遷移變電箱
      。
四、本件爭點：
（一）原告與尚聯公司共同出具之系爭承諾書其效力為何？原告
      得否終止上開承諾書之使用關係？
（二）被告是否無權占有系爭土地？原告依民法第767 條請求返
      還，有無理由？
（三）原告得否請求相當租金之不當得利？其金額以若干為適當
      ？
五、本院之判斷：
（一）就原告與尚聯公司共同出具之系爭承諾書其效力為何，以
      及原告得否終止上開承諾書之使用關係部分：
    (一)按稱使用借貸者，謂當事人一方以物交付他方，而約定他
      方於無償使用後返還其物之契約，民法第464 條定有明文
      。另借用人應於契約所定期限屆滿時，返還借用物；未定
      期限者，應於依借貸之目的使用完畢時返還之。但經過相
      當時期，可推定借用人已使用完畢者，貸與人亦得為返還
      之請求。借貸未定期限，亦不能依借貸之目的而定其期限
      者，貸與人得隨時請求返還借用物。民法第470 條亦著有
      明文在案。
    (二)經查，原告與尚聯公司曾於82年6 月26日共同出具承諾書
      予被告，並於承諾書中載明上開兩造所不爭執之內容，已
      如上述，則原告與尚聯公司既出具上開承諾書，承諾同意
      將包括系爭土地在內之土地，無償供予被告裝設供電設備
      ，並同意使用期限係自被告設置供電設備起至原供電範圍
      之建築物全部廢止用電止，且為被告所收受，堪認原告與
      被告間就系爭土地，已成立無償之使用借貸契約（以下簡
      稱系爭借貸契約）。
    (三)雖原告其後發函向被告終止系爭借貸契約，然因依系爭承
      諾書所示，系爭土地使用借貸之期限，係自設置起至原供
      電範圍建築物全部廢止用電止，而兩造既不爭執系爭土地
      上之供電設備現仍繼續供電中，則應認兩造間所存在之使
      用借貸契約，期限尚未屆至；且由被告借貸系爭土地之目
      的以觀，應認使用目的亦未完成，是在被告不同意終止系
      爭借貸契約之情形下，原告縱有向被告為終止系爭借貸契
      約之意思表示，亦不生終止之效力。另原告雖稱被告於收
      受原告之函告後，並未表示不得終止系爭借貸契約，僅係
      要求原告應負擔遷移的費用云云，然觀被告所函覆之內容
      ，被告已向原告明示表示：「二、... 目前該配電場所仍
      供應該批建築物用電中，故不能停用拆除；因係用電戶基
      於用電需要，自行設置，且屬無償提供，自無不當得利情
      事。三、因該配電場所係供該批住戶用電所必須，楊君（
      即原告）若仍要求他遷，須依本公司（即被告）營業規則
      第四十七條規定，另行設置適當之配電場所，供移置供電
      設備，並負擔變更設置費之半數。」此有台灣電力股份有
      限公司高雄區營業處97年12月9 日D 高雄字第0971200067
      1 號函在卷（見本院卷第11頁），則依上開函文內容所示
      ，難認被告已有同意被告終止系爭借貸契約之意，原告就
      此恐有誤會。
    (四)原告雖又主張被告當時係以供電者之地位，要求原告無償
      提供系爭土地，使原告不能利用系爭土地，被告反而坐享
      租金與電費之雙重利益，不符衡平原則，況被告要求原告
      出具者，乃定型化之契約，有違憲法保障人民財產權之立
      法精神與公平正義之原則，復有違公平交易及保護消費者
      相關立法之規範，顯失公平，對原告應屬無效；且被告多
      年無償使用他人土地，乃屬權利濫用等語。然查：
    1.原告於本院至系爭土地進行現場履勘時，已自承：當時係
      因提供土地和建商簽訂合建契約，興建本件供電設備供給
      電力之建物，建物銷售後再與建商均分銷售款項，而系爭
      供電設備係房屋銷售後再予以設置，若不設置系爭供電設
      備，該區房屋供無電力可供使用，當時銷售房屋係採預售
      方式為之等語（見本院卷第99頁）。則由原告上開自承之
      內容可知，原告之所以願提供系爭土地作為設置供電設備
      所用，實係為求其所與尚聯公司合建之房屋可以於興建後
      順利銷售，蓋如未設置相關供電設備，原告與尚聯公司所
      合建之房屋，將無電力可供使用，客觀上自將降低消費者
      前來購買之意願，則原告難認未因提供系爭土地設置供電
      設備而未獲經濟上之利益。
    2.另觀由高雄市政府工務局於98年4 月13日以高市工務建字
      第0980010314號函所檢送之（82）高市工建築使字第0104
      1 號使用執照之圖說所示（見本院卷第94頁，惟圖說另行
      封存），原告與尚聯公司所合建之房屋，其中有關一層樓
      平面圖之竣工圖左下方，已由房屋起造人在系爭土地上留
      設規劃為「台電配電場位置」，此亦為原告所不爭（見本
      院卷第114 、115 頁），依當時有效之建築技術規則建築
      設備編第1 之1 所定：「建築物之供電需要，建築師應在
      建築設計時，洽當地電業機關，決定需留設之配電場所及
      通道。」苟原告及尚聯公司未留設必要之配電場所，自可
      能遭主管機關拒絕核發使用執照，此亦足認原告應確係因
      有在其與尚聯公司所合建之房屋中提供必要電力之需求，
      並為符合相關之建築法規規定，方自願提供土地並出具同
      意書，提供系爭土地予被告設置供電設備，而與被告就系
      爭土地成立系爭借貸契約，並無任何顯失公平之處。
    3.又按權利之行使，不得違反公共利益，或以損害他人為主
      要目的；且行使權利，履行義務，應依誠實及信用方法，
      民法第148 條第1 項、第2 項分別規定甚明。而權利之行
      使，是否以損害他人為主要目的，應就權利人因權利行使
      所能取得之利益，與他人及國家社會因其權利行使所受之
      損失，比較衡量以定之。倘其權利之行使，自己所得利益
      極少而他人及國家社會所受之損失甚大者，非不得視為以
      損害他人為主要目的，此乃權利社會化之基本內涵所必然
      之解釋。最高法院89年度台上字第855 號及同院92年度台
      上字第1446號判決意旨均可參照。本件系爭土地上由被告
      所設置之供電設備，既係仍持續供應由原告與尚聯公司所
      合建建物之住戶電力，此經本院現場履勘無訛，復為原告
      所不爭執，參照上開民法第148 條之規定及最高法院判決
      意旨，本院自應就上訴人因本件權利行使所能取得之利益
      ，與他人及國家社會因上訴人權利行使所受之損失，比較
      衡量以決定上訴人行使所有權是否為權利濫用，而有違誠
      信原則，此乃權利社會化之基本內涵所必然之解釋。而查
      ：
    系爭土地上之供電設備，既係供應毗鄰由原告與尚聯公司
      所合建並已全部銷售之房屋合計34戶之必要電力，已如前
      所述，並有配電用戶查詢作業表在卷可憑（見本院卷第47
      頁），足見該配電設施之設置，兼有公共利益之性質。且
      該供電設備占有系爭土地之面積僅有16.32 平方公尺，此
      有高雄市政府地政處前鎮地政事務所98年6 月9 日高市地
      鎮二字第0980005357號函所檢送之複丈成果圖在卷（見本
      院卷第100 頁、103 頁，詳附件），此與被告所設置之供
      電設備，其目的係供應由原告與尚聯公司所合建，現仍賴
      系爭土地上供電設備提供電力之34用電戶之供電所需，顯
      具有重大公共利益之性質，並不相當；亦與當時原告及尚
      聯公司所出具之承諾書上所示，供電設備之總樓地板面積
      達3443.6平方公尺顯不相稱。本院比較衡量原告行使所有
      權所能獲致之利益，與他人及國家社會因原告權利行使所
      受之損失後，認定原告於本件行使所有權，請求被告拆除
      系爭土地上供電設備，返還系爭土地予原告之結果，將有
      違反公共利益，顯屬權利濫用。
    至原告所稱被告使用系爭土地而坐享免付租金及擁有電費
      收入之部分，因被告向用電戶收取電費，係基於被告與各
      別用電戶之契約關係；至被告免付租金部分，兩造間既存
      在系爭借貸契約，又係原告自願與被告成立系爭借貸契約
      ，已如前述，在系爭借貸契約有效之情形下，被告依系爭
      借貸契約使用系爭土地，本即可無償使用，是原告此部分
      之主張，尚乏依據。
    另原告於本院審理時主張既被告設置供電系統基座僅5.28
      平方公尺，而上開供電系統占用系爭土地中715 地號土地
      之部分亦僅有0.06平方公尺，被告僅需稍稍偏移，即可返
      還系爭土地中715 地號之部分，且除供電系統基座外之土
      地亦應返還等語，因供電系統攸關電力之供應，為免任何
      人隨時進入予以破壞，或因他人不慎侵入造成危險，客觀
      上予以預留部分緩衝空間，並予以圍籬防護，可認為有必
      要，本件依前揭複丈成果圖所示，系爭土地上以鐵絲網圈
      圍之部分，面積僅有11.04 平方公尺，由供電系統基座面
      積達5.28平方公尺之情客觀視之，尚未逾必要之程度，是
      原告此部分之主張，亦無為其有利認定之處。
    綜上，在原告除所有權之法律關係外，並無其他法律關係
      可資主張或行使之情形下，原告本件主張所有權之法律關
      係，並認為被告有權利濫用之情事，且有違誠信原則等語
      ，由上開「權利社會化」之基本內涵解釋，尚不足採。
（二）就被告是否無權占有系爭土地，及原告依民法第767 條請
      求返還，有無理由部分：
      承上所述，兩造間就系爭土地既存在有效之使用借貸契約
      ，且原告縱有向被告為終止系爭借貸契約之意思表示，亦
      不生終止之效力，則被告本於有效存在之系爭借貸契約使
      用系爭土地，即非無權占有，原告依民法第767 條之規定
      ，請求返還，即無理由。
（三）原告得否請求相當租金之不當得利？其金額以若干為適當
      ？
      兩造間就系爭土地既存有有效之系爭借貸契約，則被告占
      用系爭土地即非無法律上之原因，而與不當得利之構成要
      件有間，原告此部分之主張，亦不應准許。
六、綜上所述，原告本於所有權及不當得利之法律關係，請求判
    准被告應將系爭土地上之供電設備除去，並將土地交還原告
    ；並應給付原告138,699 元，及自本起訴狀繕本送達翌日起
    至清償日止，按年息5%計算之利息，及自起訴狀繕本送達翌
    日起至系爭土地交還原告之日止，按月給付原告11,558元，
    均無理由，而皆應予以駁回。又原告之訴既經駁回，則其假
    執行之聲請即失所附麗，自應一併予以駁回。
七、本件事證已經明確，兩造其餘攻擊防禦方法，諸如原告請求
    被告拆除系爭土地上供電設備對購買其與尚聯公司所合建房
    屋之住戶是否有違誠信原則，因與本院上開結論無涉，本院
    爰不一一論駁，併此敘明。
據上論結，本件原告之訴為無理由，依民事訴訟法第78條，判決
如主文。
中    華    民    國    98    年    7     月    9     日
                  民事第六庭    法  官  李怡諄
正本係照原本作成。
如不服本判決，應於送達後20日內，向本院提出上訴狀並表明上
訴理由，如於本判決宣示後送達前提起上訴者，應於判決送達後
10日內補提上訴理由書（須附繕本）。
中    華    民    國    98    年    7     月    9     日
                                書記官  陳建琪


司法院資訊處製作；財團法人民間司法改革基金會備份。
